【裁判字號】    97,上,88
【裁判日期】    970806
【裁判案由】    侵權行為損害賠償
【裁判全文】
臺灣高等法院高雄分院民事判決            97年度上字第88號
上  訴  人  興泰實業股份有限公司
法定代理人  甲○○
訴訟代理人  己○○
被上訴人    乙○○
            庚○○
            丙○○
            辛○○
            戊○○
                        號
上列當事人間損害賠償事件，上訴人對於中華民國97年4 月8 日
臺灣高雄地方法院97年度訴字第315 號第一審判決提起上訴，本
院於97年7月23日言詞辯論終結，判決如下：
    主  文
上訴駁回。
第二審訴訟費用由上訴人負擔。
    事實及理由
一、本件上訴人主張，被上訴人為上訴人公司之業務人員，於94
    年10月26日、27日未依上訴人公司所定工作規則第58條及第
    61條之規定，於30日前提出預告，即提出離職表，向上訴人
    申請於94年10月31日離職，並未辦理交接、離職手續，將客
    戶應收帳款收回上訴人公司，而擅自於94年10月31日離職，
    且逕行帶走上訴人公司客戶名單，更煽動上訴人公司客戶不
    與上訴人公司交易，致上訴人業績嚴重下滑，侵害上訴人權
    利，以被上訴人乙○○、庚○○、丙○○、辛○○、戊○○
    每人負責客戶至94年10月止，積欠上訴人貨款依序為新臺幣
    （下同）532,600 元、2,937,723元、812,523 元、347,102
    元、3,709,724 元之二成計算上訴人之損害，爰基於民法第
    184 條第1 項前段規定之侵權行為法律關係，訴請被上訴人
    乙○○、庚○○、丙○○、辛○○、戊○○依序給付上訴人
    106,520 元、587,545 元、162,505 元、69,420元、741,
    945 元，及均自起訴狀繕本送達翌日起，至清償日止，按年
    息百分之五計算之利息，並陳明願供擔保請准宣告假執行。
    原審法院為上訴人敗訴判決，上訴人不服，聲明上訴，上訴
    聲明：(一)原判決廢棄。(二)被上訴人乙○○、庚○○、丙○○
    、辛○○、戊○○應依序給付上訴人106,520 元、587,545
    元、162,505 元、69,420元、741,945 元，及均自起訴狀繕
    本送達翌日起，至清償日止，按年息百分之五計算之利息。
    (三)訴訟費用由被上訴人負擔。
二、被上訴人則以：伊等分別於94年10月26日、27日提出離職表
    ，向上訴人申請於同年月31日離職，經上級主管即業務經理
    林煥核准後，即配合辦理業務交接，並盡力向客戶收取應
    收帳款，詎於94年11月1 日欲至上訴人公司辦理離職手續領
    取離職證，竟遭上訴人公司董事長拒於公司門外，嗣始知上
    訴人公司董事長在離職表上批示應於提出申請離職之當日離
    職，更指示同月27日及31日將被上訴人之健、勞保退保，被
    上訴人等並無不辦理交接、離職手續之情形，更否認有帶走
    上訴人公司客戶名單，或煽動上訴人公司客戶不與上訴人公
    司交易之情事，上訴人公司本可依其公司客戶存檔資料，續
    與客戶交易，並收取應收帳款，上訴人公司事後亦確有收取
    部分帳款之情形，部分客戶亦設定抵押權予上訴人公司以擔
    保貨款債權，上訴人受償並無疑慮，又被上訴人為上訴人公
    司業務人員，對上訴人公司不能回收之客戶貨款債權，並不
    負清償之責，上訴人請求被上訴人賠償此不能回收之損害，
    要無理由，況上訴人之損害賠償請求權已罹於時效消滅云云
    ，資為抗辯，於本院答辯聲明：(一)上訴駁回。(二)訴訟費用由
    上訴人負擔。
三、上訴人主張，被上訴人為上訴人公司業務人員，分別於94年
    10月26日、27日提出離職表，向上訴人申請於94年10月31日
    離職，並於94年10月31日離職等事實，業據提出上訴人公司
    員工離職表在卷（原審卷101 ～105 頁）為證，且為被上訴
    人所不爭執，自可信為真實。
四、上訴人又主張，被上訴人未依上訴人公司所定工作規則第58
    條及第61條之規定，於30日前提出預告，即提出離職表，且
    未辦理交接、離職手續，即行離職，並逕行帶走上訴人公司
    客戶名單，更煽動上訴人公司客戶不與上訴人公司交易，致
    上訴人業績嚴重下滑，侵害上訴人權益，以被上訴人每人負
    責客戶至94年10月止積欠上訴人貨款之二成計算上訴人之損
    害，爰依民法第184 條第1 項前段規定之侵權行為法律關係
    ，訴請被上訴人賠償損害云云，則為被上訴人所否認，並抗
    辯以前詞。是本件爭點為：(一)被上訴人是否不法侵害上訴人
    權利，上訴人基於侵權行為之法律關係，請求被上訴人賠償
    損害，是否有理。(二)上訴人之損害賠償請求權，是否已罹於
    時效消滅。
五、被上訴人是否不法侵害上訴人權利。上訴人基於侵權行為之
    法律關係，請求被上訴人賠償損害，是否有理。
  (一)按，民法第184 條第1 項前段規定：因故意或過失，不法侵
    害他人之權利者，負損害賠償責任。是侵權行為之成立要件
    為：1.須有故意或過失。2.須有侵權行為。3.侵權行為須為
    不法。4.須侵害他人權利。5.須被害人受有損害。6.侵害行
    為與被害人之損害，須有因果關係，苟不符此成立要件，即
    難以侵權行為相論之。
  (二)經查，被上訴人係分別於94年10月26日、27日提出離職表，
    向上訴人申請於同年月31日離職，經上級主管即業務經理林
    煥核准後，當日呈請上訴人公司董事長，經上訴人公司董
    事長批示應於當日離職，上訴人公司並於同月27日、31日將
    被上訴人之健、勞保退保等事實，有上訴人提出之上開員工
    離職表，及被上訴人提出之健、勞保投保資料表在卷（原審
    卷49～58頁）可稽，且為兩造所不爭執。並據證人林煥到
    庭證稱：「（知否被上訴人乙○○等人94年離職之事？）知
    道，我都有蓋章」、「（公司離職手續應如何辦理？）填員
    工離職表，經主管及董事長核准即可，當時董事長也有核准
    蓋章」、「（離職證申請單是何物？是否離職必須提出此申
    請單？（提示原審卷106 頁）公司在改組前，離職一般都會
    附這張申請單到各單位辦理，表示沒有欠各單位的東西，後
    來公司改組換了董事長甲○○後，人事單位就不一定要求，
    有時有，有時沒有，我離職時就沒有。被上訴人5 人離職時
    沒有被要求蓋那張申請單，因為如果有被要求的話，董事長
    在蓋該離職表時，蓋好的離職證申請單就必須一併附上去。
    」、「（知否這張離職證申請單內有包含工作有無交接及公
    物有無點交完畢之規定？）離職證申請單就是表示公物有無
    點交，至於工作有無交接，因為業務員的交接本來就有一定
    的交接期，但有時離職的太突然，如董事長命令離職的，就
    無法交接。被上訴人申請離職後，董事長馬上批准，所以我
    事後也有請新的業務員與他們交接，或是我本人自己與他們
    交接，其中庚○○是由朱興隆交接、乙○○是由謝佩靜交接
    、辛○○是由陳志明交接、丙○○、戊○○是由我與他們交
    接。所謂交接是指交待客戶及應收帳款。」等語在卷（本審
    卷41～43頁），而為上訴人所不爭執。又參之本件上訴人因
    本件被上訴人離職時，未將因職務需要受配之小客車交還本
    件上訴人公司，而對本件被上訴人分別提出侵占罪責之刑事
    告訴，本件上訴人之董事長甲○○及負責人事之王培吉於各
    該刑事案件偵審中到庭亦坦認，該公司業務人員受配之小客
    車係依該公司外勤人員購車辦法，由業務人員自行出資部分
    ，該公司補助出資部分所購買，業務人員離職時付清折舊後
    之尾款於該公司後，小客車歸屬業務人員所有，本件被上訴
    人離職後於94年11月1 日前往本件上訴人公司請求繳清殘值
    尾款，請領離職證，負責人事之王培吉已開立並欲交付離職
    證予本件被上訴人，但遭甲○○拒絕並取回之等情，本件被
    上訴人被訴之侵占案件均分獲不起訴處分、或無罪確定在案
    ，本件上訴人之董事長甲○○並因而被訴誣告罪責，經判處
    有期徒刑，現上訴第三審法院中，有屏東地方法院檢察署95
    年偵字第1119號檢察官不起訴處分書、臺灣高等法院高雄分
    院檢察署95年上聲議字第472 號處分書、彰化地方法院檢察
    署95年偵字第1842號檢察官處分書、臺灣高等法院台中分院
    檢察署95年上聲議字第347 號處分書、彰化地方法院94年自
    字第17號刑事判決、彰化地方法院檢察署96年偵緝字第94號
    、95號檢察官起訴書在卷（原審卷62 ~86頁）可稽。顯見被
    上訴人抗辯稱渠等申請離職，業經上訴人核准，並已配合辦
    理業務交接之情形云云，並非不可採信，上訴人主張被上訴
    人未辦理交接、離職手續，即擅自離職，不法侵害上訴人權
    利，應負侵權行為之損害賠償責任等語，要非有據。至上訴
    人公司所定工作規則第58條係規定公司對繼續工作3 年以上
    之員工終止僱傭關係，應於30日前預告之，第61條係規定員
    工欲終止僱傭契約，應依該第58條之規定於10日前辦理離職
    手續，有上訴人提出之工作規則在卷（原審卷7 頁）可稽，
    並無有3 年年資以上之員工欲離職，應於30日前提出預告之
    規定，縱屬有之，被上訴人之離職，業經上訴人公司董事長
    核准，並批示應於提出離職之當日離職，已如前述，自不能
    再認被上訴人離職有違反上開工作規則之規定，而應負侵權
    行為之損害賠償責任。從而上訴人主張被上訴人未依規定辦
    理離職，且未辦理交接、離職手續，不法侵害上訴人權利，
    應負侵權行為之損害賠償責任，並無可取。
  (三)又查，上訴人已坦認上訴人公司並未設置客戶名單（本審卷
    33頁），證人丁○○亦到庭證稱：上訴人公司並無設置屬公
    司機密文件，不得任意取走之客戶名單，上訴人公司客戶均
    為養豬、雞等協會之會員，協會均有會員名單，任何人都可
    以取得，客戶買東西，本會依價格、品質及與業務人員交情
    來決定，伊不知被上訴人有煽動上訴人客戶不與上訴人公司
    交易之情事等語在卷（本審卷42頁），被上訴人既否認有帶
    走上訴人公司客戶名單，及煽動上訴人公司客戶不與上訴人
    公司交易之情事，上訴人就此等事實又不能提出確切證據以
    實其說，遽予主張被上訴人離職時，逕行帶走上訴人公司客
    戶名單，更煽動上訴人公司客戶不與上訴人公司交易，致上
    訴人公司業績嚴重下滑，不法侵害上訴人權利，應負侵權行
    為之損害賠償責任，亦無理由。
  (四)再查，被上訴人為上訴人之業務人員，銷售飼料及向客戶收
    取帳款，固為業務人員之職權，惟不能回收之帳款，業務人
    員並不負賠償之責，業據上訴人公司原銷售部經理即證人丁
    ○○到庭證述在卷（本審卷42頁）。況上訴人亦坦認其所稱
    被上訴人負責之客戶所積欠之帳款，其中被上訴人庚○○負
    責之客戶龔明春於97年1月至7月已清償43,860元，涂瑞全於
    97年3 月已清償43,721元，被上訴人丙○○負責之客戶李充
    裕於97年2 月13日已清償全部帳款，被上訴人辛○○負責之
    客戶陳啟振於97年1 月至5 月已清償6,000 元，被上訴人戊
    ○○負責之客戶林明輝於96年1 月2 日已清償全部帳款，李
    家榮於96年12月31日已清償65,250元，於97年6 月30日已清
    償65 ,250 元，查封拍賣客戶林文明之財產，於96年8 月3
    日受償574, 987元。且客戶陳松敏、涂瑞全業已設定抵押權
    予上訴人，以擔保貨款之清償，並有上訴人提出之客戶欠款
    明細表在卷（本審卷37頁）可稽。又上訴人之客戶涂瑞全所
    積欠上訴人帳款係發生於88年3 月間，有上開客戶明細表在
    卷可稽，而被上訴人庚○○係於88年7 月1 日始任職於上訴
    人公司，豈有令被上訴人庚○○負責賠償任職前公司未獲償
    之應收帳款之理。從而上訴人主張被上訴人未將客戶應收帳
    款收回，不法侵害上訴人公司權利，以被上訴人每人負責客
    戶積欠上訴人貨款二成計算上訴人之損害，基於侵權行為之
    法律關係，訴請被上訴人賠償損害，更非有理。
  (五)基上，被上訴人並無不法侵害上訴人權利之情事，上訴人基
    於侵權行為之法律關係，主張被上訴人應以其等每人負責客
    戶積欠上訴人貨款之二成計算，賠償上訴人損害，並非有據
    ，應予駁回。
六、上訴人請求被上訴人賠償損害既無理由，則上訴人之損害賠
    償請求權是否已罹於時效消滅，自不再論述。
七、綜上，上訴人之請求為無理由，原審法院為上訴人敗訴判決
    ，尚無不合，上訴人上訴指摘原判決不當，求予廢棄改判，
    為無理由，應予駁回。
八、本件事證明確，兩造其餘攻擊防禦方法，與本件判斷結果不
    生影響，自不逐一論述，併此明。
據上論結，本件上訴為無理由，依民事訴訟法第449 條第1 項、
第78條，判決如主文。
中    華    民    國    97    年    8     月    6     日
                              民事第五庭
                                  審判長法官   蔡明宛
                                  法      官   曾錦昌
                                  法      官   魏式璧
以上正本證明與原本無異。
如對本判決上訴，須於判決送達後20日內向本院提出上訴狀，其
未表明上訴理由者，應於上訴後20日內向本院提出上訴理由書（
均須按他造當事人之人數附繕本）。上訴時應提出委任律師或具
有律師資格之人之委任狀，並依附註條文規定辦理。
中    華    民    國    97    年    8     月    7     日
                                  書  記  官   鄔維玲
附註：
民事訴訟法第466條之1 ：
對於第二審判決上訴，上訴人應委任律師為訴訟代理人，但上訴
人或其法定代理人具有律師資格者，不在此限。
上訴人之配偶、三親等內之血親、二親等內之姻親，或上訴人為
法人、中央或地方機關時，其所屬專任人員具有律師資格並經法
院認為適當者，亦得為第三審訴訟代理人。第1 項但書及第2 項
情形，應於提起上訴或委任時釋明之。
                                                QW


司法院資訊處製作；財團法人民間司法改革基金會備份。
